臺灣高等法院刑事裁定
108年度聲再字第417號
再審聲請人  臺灣高等檢察署檢察官
受  判決人  羅美冠


上列聲請人因受判決人偽造文書案件，對於本院104年度上訴字
第943號，中華民國104年6月9日第二審確定判決（原審案號：臺
灣臺北地方法院103年度訴字第279號，起訴案號：臺灣臺北地方
檢察署102年度偵字第8761號），聲請再審，本院裁定如下：
    主  文
再審之聲請駁回。
    理  由
一、聲請意旨略以：
  ㈠被告即受判決人羅美冠係與黃淑琴相偕於民國98年3月26日至
    臺灣臺北地方法院（下稱臺北地院）遞交民事聲請返還擔保
    金狀（含系爭同意書，下稱本件同意書）而行使，足生損害
    於告訴人傅錦城及臺北地院審核之正確性：雖被告於原審中
    否認98年3月26日有至新店地政辦理移轉登記，惟依證人黃
    淑琴之證詞、新店地政106年10月31日新北店地登字第10640
    26176號函及附件土地登記規則第37條、申請土地登記應附
    文件法令補充規定第8點，復參該土地登記申請書除蓋有「
    經校對身分證相符」之戳印，並附有被告之身分證影本，堪
    認被告確有於98年3月26日10時24分以「申請人（指傅錦城
    ）之代理人」身分親自前往新店地政遞件申辦土地移轉登記
    ，故被告所稱，與客觀事證不合，難以採信。且被告亦自陳
    其知撤銷假扣押執行之事，堪認被告當天係與黃淑琴相偕至
    臺北地院遞交民事聲請返還擔保金狀（含本件同意書）後，
    再至新店地政遞交土地登記申請書無訛。而被告未經傅錦城
    同意或授權，擅自冒用其名義，偽造本件同意書後持向臺北
    地院聲請返還擔保金而行使，除有損害傅錦城權益之虞外，
    因本件同意書乃判斷是否符合民事訴訟法第104條第1項第2
    款之重要證據，若為虛偽，亦有礙於臺北地院審核之正當性
    。
  ㈡被告與黃淑琴有行使偽造私文書之犯意聯絡：依本案簽收單
    、代書事務所代繳規費、服務費明細表及收據，及被告之供
    述，即知於98年5月7日，黃淑琴於警局與被告點交時，雙方
    已決裂。倘黃淑琴擅自製作民事聲請返還擔保金狀、本件同
    意書、民事聲請公示送達狀，則被告必然就此表達異議，釐
    清相關責任，惟並無相關記載，足見其2人當時對於黃淑琴
    受託製作本件同意書、遞交民事聲請返還擔保金狀、民事聲
    請公示送達狀等行為，實無異論。是被告否認知悉黃淑琴偽
    造本件同意書乙事，實難憑採。且被告於98年5月7日終止與
    黃淑琴之委任後，於98年9月28日向臺北地院提出民事聲請
    受擔保利益人行使權利狀，其後並未循此途徑繼續聲請返還
    擔保金，而係以不慎遺失為由，聲請補發該院98年度審司聲
    字第671號裁定，再於99年4月1日持補發之裁定取回本件擔
    保金。益徵被告自始即知黃淑琴曾以本件同意書聲請返還擔
    保金之事，否則此有於數月後再申請補發裁定，並據以聲請
    返還擔保金之理？況且，黃淑琴所代辦之事務，均在被告最
    初委任之範疇內，並符合被告利益，則被告衡情亦難諉為不
    知。因此，被告既知其於98年3月26日前未與傅錦城達成和
    解，傅錦城亦未同意返還本件擔保金，竟推由黃淑琴偽造本
    件同意書，再相偕持往臺北地院聲請返還擔保金，主觀上有
    行使偽造文書之犯意。
  ㈢本案證據中，106年10月31日新北店地登字第1064026176號函
    及附件土地登記規則第37條、申請土地登記應附文件法令補
    充規定第8點，以及代書事務所代繳規費、服務費明細表及
    收據內所載「取回提存物聲請」、「同意書」、「公示送達
    」等文書，或為審判時已有之文書，但法院未注意文書之意
    義及內容；或為判決以後成立之文書，其內容係根據另依證
    據作成，而該另一證據係成立於事實審法院判決之前者（最
    高法院75年台上字第7151號判例參照），因而具備「嶄新性
    」及「顯然性」之要件，為刑事訴訟法第422條第2款規定「
    發現確實之新證據」情形，故本件有為受判決人不利益聲請
    再審之事由，爰依刑事訴訟法第428條第1項前段之規定聲請
    再審。
二、刑事訴訟法第420條第1項第6款及同條第3項，雖於104年2月
    4日經修正及增訂，但同法第422條第2款並未併加修正，顯
    見立法者有意區別有利及不利於受判決人再審之要件，並未
    擴大不利於受判決人再審之範圍。亦即後者所稱之新證據仍
    採以往判例限縮之解釋，此與前者於修法後放寬適用之要件
    ，仍有差異，未可等同視之。故同法第422條第2款所稱之「
    發見確實之新證據」，應與修正前同法第420條第1項第6 款
    所定「發現確實之新證據」為同一解釋，亦即須該項證據於
    事實審法院判決前已經存在，為法院、當事人所不知，不及
    調查斟酌，至其後始行發見（即「新規性」，亦有稱「嶄新
    性」），且就該證據本身形式上觀察，固不以絕對不須經過
    調查程序為條件，但必須顯然可認為確實具有足以動搖原確
    定判決（即「確實性」，亦有稱「顯著性」），而為受判決
    人有罪或重刑判決為限，始具備為受判決人之不利益聲請再
    審之要件（最高法院107年度台抗字第458號裁定意旨參照）
    。又聲請再審之理由，如僅對原確定判決認定事實之爭辯，
    或對原確定判決採證認事職權之行使，任意指摘，或對法院
    依職權取捨證據持相異評價等情，原審法院即使審酌上開證
    據，亦無法動搖原確定判決，自非符合此條款所定提起再審
    之要件（最高法院106年度台抗字第838號裁定意旨參照）。
三、經查：
  ㈠本件受判決人即被告羅美冠前因涉嫌行使偽造私文書案件，
    由臺灣臺北地方檢察署檢察官提起公訴後，經臺北地院於10
    4年2月6日以103年度訴字第279號判決無罪，檢察官上訴後
    ，經原確定判決綜合被告供述、證人黃淑琴證述、其2人於9
    8年5月7日簽立之切結書暨被告於同日立具之簽收單、其2人
    對話錄音譯文、黃淑琴向被告報價提出之代書事務所代繳規
    費及服務費明細表及收據、被告寄發予黃淑琴之存證信函、
    經調得相關民事事件卷附各該書狀及法院函文、裁定，以及
    卷內相關證據資料，認被告所辯與客觀事證大致相符，反觀
    證人黃淑琴證述，不惟有前後矛盾不一，且與事實多有不符
    ，自難僅憑其卸責之詞，遽為不利於被告之認定。因認檢察
    官之舉證仍有合理之懷疑存在，尚未達於通常一般人均不致
    有所懷疑，而得確信其為真實之程度，故無從形成被告有罪
    之確信，此外，復查無其他積極證據足證被告有與黃淑琴共
    同偽造本件同意書進而行使之犯意聯絡或行為分擔，自難僅
    憑告訴人將其印鑑章交由被告保管之指述及證人黃淑琴存有
    瑕疵之證言，推論被告有行使偽造私文書犯行。是原確定判
    決既已於判決理由中詳細敘述其所憑之證據及取捨、認定之
    理由，並就檢察官上訴理由予以指駁及說明，所為論斷，俱
    有卷存證據資料可按，並無採證或認定事實違背經驗法則或
    論理法則，或其他違背法令之情形。
  ㈡再審聲請人雖以本案簽收單、代書事務所代繳規費、服務費
    明細表及收據（其內所載取回「提存物聲請」、「同意書」
    、「公示送達」等內容），以及被告、黃淑琴於偵查與原審
    中之陳述等證據，認被告與黃淑琴有行使偽造私文書之犯意
    聯絡及行為分擔，惟以上證據業經原確定判決詳加審酌後，
    於其理由中詳細敘述所依憑之證據取捨及採擇之理由，而認
    均難據為不利被告之認定（見原確定判決第4至17頁），並
    非法院判決後始行發現而不及審酌，或判決確定前已存在卻
    未經聲請、職權調查。再審聲請人雖又提出新店地政106年1
    0月31日新北店地登字第1064026176號函及附件為聲請再審
    之新證據，惟觀以上開函文及附件內容，乃係對土地登記規
    則第37條及申請土地登記應附文件法令補充規定第8點等原
    已既有法規所為條文內容敘明，以及回覆有關該案因年代久
    遠，監視影像畫面業經銷毀，無從提供相關資料供參等語，
    揆諸首開說明，均與提出再審所要求「發現確實之新證據」
    之「嶄新性」及「顯著性」要件不合，難認與刑事訴訟法第
    422條第2款規定之再審要件相符。
四、綜上所述，本件再審聲請人據以聲請再審之證據，或為原確
    定判決前已經存在，並經原審法院調查斟酌，非判決後始經
    發現，或非屬發現確實之新證據，而其所執理由亦屬對法院
    依職權取捨證據而持相異評價，均難認與刑事訴訟法第422
    條第2款規定之再審要件相合，皆難認有再審理由，依法應
    予駁回。
據上論斷，依刑事訴訟法第434條第1項，裁定如主文。
中　　華　　民　　國　　109 　年　　3 　　月　　6 　　日
              　　刑事第六庭    審判長法　官  劉方慈
                                      法　官  許曉微
                                      法　官  林家賢
以上正本證明與原本無異。      
如不服本裁定，應於收受送達後10日內向本院提出抗告狀。
                                      書記官  謝文傑
中　　華　　民　　國　　109 　年　　3 　　月　　6 　　日